【裁判字號】    88,上國,8
【裁判日期】    890309
【裁判案由】    國家賠償
【裁判全文】
臺灣高等法院高雄分院民事判決  八十八年度上國字第八號
      上訴人即被上訴人  高雄市政府工務局
      法定代理人        乙○○.
      訴訟代理人        黃勇雄律師
      被上訴人即上訴人  甲○○.
右當事人間國家賠償事件，兩造對於中華民國八十八年六月七日臺灣高雄地方法院八
十七年國字第二號第一審判決各自提起上訴，本院判決如左：
      主      文
原判決關於駁回甲○○後開第二項之訴部分及訴訟費用之裁判，均廢棄。
高雄市政府工務局應再給付甲○○新台幣陸拾參萬貳仟參佰陸拾玖元及自民國八十七
年四月十四日起至清償日止，按年息百分之五計算之利息。
甲○○其餘上訴及高雄市政府工務局之上訴，均駁回。
第一、二審訴訟費用由甲○○負擔十分之六，餘由高雄市政府工務局負擔。
      事      實
甲、上訴人即被上訴人高雄市政府工務局方面：
壹、聲明：求為判決：
一、原判決關於高雄市政府工務局（下稱工務局）敗訴部分廢棄。
二、右廢棄部分，甲○○在第一審之訴及假執行之聲請均駁回。
三、甲○○之上訴駁回。
四、如受不利判決，願供擔保，請准宣告免為假執行。
貳、陳述：除引用原判決書之記載外，補稱：
一、引用工務局及高雄市政府工務局下水道工程處（下稱下水道工程處）於原審之主
    張及陳述，同意甲○○主張機車以四萬元為折舊標準外，否認甲○○之主張。
二、工務局應無國家賠償責任可言：
  (一)本件甲○○所主張高雄市左營區○○○路與自由六巷口之施工路段，係由訴外人
    勵成工程有限公司（下稱勵成公司）承攬施做污水管線工程之施工地段，於甲○
    ○所主張之八十五年三月十八日期間，該路段之污水管線尚未施工完成，尚屬施
    工之工地，甲○○無端闖入該工地致肇事，已有不當。且查該工地之工程既係由
    勵成公司興建中，尚未完成並交付公務機關，自非屬公共設施，且該工地之工程
    又非工務局所施做及管理，從而甲○○主張工務局管理該公共設施有欠缺云云，
    自屬無稽。
  (二)本件系爭道路上所設之工作井四週設置有完善之安全及警示措施，在該工作井之
    最前方先設置「道路施工」及行進方向之反光警示牌（鋁製），之後再設置多個
    反光交通錐，之後再設置乙種圍籬，之後再設置甲種圍籬，而自該工作井之道路
    最前方設置之「道路施工」及行進方向反光警示牌至工作井四週再分別設置有八
    個各自獨立之警示燈，亦經證人董耀明於原審八十八年四月十六日到庭結證屬實
    ，顯見本件道路上之工作井已設置有完整之警示標誌。而查該等八個警示燈係各
    自獨立之電源，且係每日充電保養後，於每日下午四時三十分起即按規定由專人
    置放於該工作井之工地，並無斷電之可能，且該等警示燈設置於該工作井之工地
    均會亮，此亦經證人錢源晟於原審八十八年四月十六日到庭結證屬實。該等警示
    燈有一、二個未亮，亦係因甲○○違規駕駛機車將其撞損所致，自不能因該警示
    燈遭被上訴人撞損，即率指工務局對該道路之管理有欠缺。況且除遭甲○○撞損
    之警示燈外，現場尚有多個警示燈會亮及多種防護措施仍清楚明確置於該工作井
    四週，足以發揮警示行人之效用。而臨時接獲通知到場處理之警員黃清池、楊日
    成並未全盤瞭解該等警示燈設置情況，且其所供述之燈沒亮，究係指何燈未亮，
    並未詳盡說明，顯見其兩人所為「燈沒亮」之供述有瑕疪，原判決僅憑該兩人此
    有瑕疪之供述，認定系爭工作井四週所設置之警示燈未亮，未發生作用，而認定
    與甲○○摔落該工作井有因果關係，工務局應負國家賠償之責任，顯屬率斷。
  (三)工務局對系爭道路之管理並無欠缺，經查系爭道路係屬雙向車道，每一方向各設
    置有內快車道、外快車道、慢機車道，而系爭工作井係設置內快車道上，而甲○
    ○係騎乘機車，其於原審八十八年三月廿四日及八十八年四月十六日言詞辯論筆
    錄亦自認系爭道路之慢車道及外快車道可以通行，且證人即到現場處理之警員楊
    日成於原審八十八年四月十六亦到庭證稱「．．．．當時洞（指工作井）在快車
    道上，慢車道可以通行，連汽車也可通行，當時有圍欄杆（指工作井）．．．．
    」，足證系爭道路雖內快車道有設置該工作井，然外快車道及慢機車道仍可供人
    車通行，人車並非必需經過該工作井上方不可，且該工作井亦設置安全警示措施
    ，不准人車通行於該工作井上方。甲○○既係騎乘機車自應依道路交通安全規則
    之規定行駛於系爭上開道路之慢機車道上，而系爭上開道路之慢機車道及外快車
    道既可供人車通行，顯見工務局對甲○○應行使用之該道路之管理並無欠缺。甲
    ○○騎乘機車不應行駛於內快車道上，其違規行駛於內快車道上，又不注意上開
    工作井前方所設置之安全警示措施而為避讓致生損害，顯見其之損害係完全可歸
    責於其自身不當行為所致，工務局自不負國家賠償之責任。
  (四)本件甲○○所受之損害，其發生之原因，係完全可歸責於其自身駕駛機車違規不
    當行駛所致，工務局無可歸責之原因，自不負國家賠償責任。道路交通安全則第
    九十九條第一項第二款規定「在已劃分快慢車道之道路，輕型機器腳踏車應在慢
    車道行駛，重型機器腳踏車依標誌或標線之規定行駛，無標誌標線者，得在快慢
    車道行駛。但在快車道行駛時，除左轉彎外，應行駛於最外側車道」。本件肇事
    路段劃有內快車道、外快車道、慢機車道，系爭工作井坐落於自由路上北向車道
    之內快車道上，且工作井前後並無可供左轉之路口等情，且事故發生當時，慢車
    道仍可通行汽車，並無障礙物等情，亦經證人即警消人員楊日成於原審八十八年
    四月十六日到庭證述屬實。顯見，甲○○駕駛機車未遵行外車道，而違規行駛於
    內快車道上，致發生本件事故。從而可證，甲○○所受之損害，應完全可歸責於
    其自身不當之行為所致，自不能歸責於系爭工作井之設置。況系爭工作井之設置
    及其安全維護並無不當，工務局對道路之管理及維護並無欠缺，已如前述，自不
    負國家賠償責任。
三、甲○○主張其因本件事故致其殘廢而喪失工作能力云云，工務局否認之。甲○○
    主張其殘廢而致喪失工作能力，無非以其提出八十八年五月十七日診斷證明書所
    載「第六、七頸椎、椎間板突出」為據。然查甲○○所提出此八十八年五月十七
    日之診斷證明書顯非係於八十五年三月十八日凌晨一時三十分許掉落系爭工作井
    所造成之傷害，亦即此八十八年五月十七日診斷證明書所載之傷與本件甲○○所
    主張掉落工作井之事件無關，其理由：
  (一)此診斷書係於八十八年五月十七日開立，距甲○○掉落工作井之時間相差三年餘
    ，甲○○又非係自事故發生後即一直住院診療至八十八年五月十七日開立此診斷
    書時，顯而易見，此八十八年五月十七日診斷書所載之傷非係甲○○八十五年三
    月十八日掉落工作井所造成。
  (二)八十八年五月十七日診斷證明書所記載之病名「第六、七頸椎、椎間板突出」並
    未敘明造成之原因，已不足以引為係因本件掉落工作井之事故所造成。且查甲○
    ○所提出八十八年十月二十七日上訴理由暨答辯狀所附八十八年七月十九日診斷
    證明書所載病名「第六、七頸椎病變」，由此記載，顯足證上開「第六、七頸椎
    、椎間板突出」，係「病變」引起，非係本件掉落工作井事故所致外力傷害所引
    起。
  (三)卷附私立高雄醫學大學附設中和紀念醫院八十八年十二月二日高醫附秘字第四
    九三七號函，亦未能明確認定八十八年五月十七日診斷書病名記載「第六、七頸
    椎、椎間板突出」，與八十五年四月八日診斷證明書所載病名「頭部外傷、腦水
    腫、頭皮撕裂、上唇撕裂傷、頸椎受傷」，有必然之關連。又該函稱「可能有關
    連」，顯係昧於事實，應不足以採信，此觀該函所敘甲○○門診之日期，自八十
    五年七月八日門診後，至八十八年三月二十九日再前往門診，其間相隔二年八個
    月之久，苟若甲○○所主張「第六、七頸椎、椎間板突出」係因本件掉落工作井
    事故所造成之傷害，豈能相距二年八個月未曾前往該醫院診療，從而可證，上開
    醫院函所載「可能有關連」與事實不符，不足以憑信。又上開醫院函說明第四項
    所述，係基於上開八十八年五月十七日該診斷證明書之記載所為之說明，然該診
    斷證明書既不足以憑信，則該函說明第四項所為之說明自不能引為本件有利於甲
    ○○之證據。足證甲○○主張其因掉落工作井致「第六、七頸椎、椎間板突出」
    而殘廢致喪失工作能力云云，顯不可採信。
四、本件縱認工務局應負國家賠償責任，工務局主張甲○○與有過失，請求  鈞院免
    除或減輕賠償金額：
    按「損害之發生或擴大，被害人與有過失者，法院得減輕賠償金額或免除之」，
    民法第二百十七條第一項定有明文。本件退而言之，若認工務局應負賠償責任（
    工務局仍否認應負責任），然如前述，本件甲○○之受損害係因其駕駛機車未遵
    守交通規則行駛於快車道上，且高速行車又未注意路況，撞毀工作井之安全措施
    而跌落工作井致受損害，其損害之發生係甲○○自身行為所致，明顯可見其有過
    失。工務局爰依上開民法之規定，請求  鈞院免除或減輕上訴人之賠償金額。
參、證據：引用原審立證方法。
乙、被上訴人即上訴人甲○○方面：
壹、聲明：求為判決：
一、原判決關於駁回甲○○在第一審其餘之訴及該部分假執行之聲請，暨命負擔訴訟
    費用部分之裁判均廢棄。
二、右廢棄部分，工務局應再給付甲○○新台幣（下同）一百九十一萬一千五百零四
    元，並自民國八十七年四月十四日起至清償日止，按年息百分之五計算之利息。
三、願供擔保，請准宣告假執行。
四、工務局之上訴駁回。
貳、陳述：除引用原判決書之記載外，補稱：
一、工務局上訴理由所陳述之事實，大致與原審時之陳述相同，即稱工務局於事故發
    生之道路確已做好完善之安全及警示措施，並稱到場處理事故之警員黃清池、楊
    日成之證詞，係未全盤瞭解警示燈設置狀況，且不能詳指究何燈未亮，證詞存有
    瑕疵，原審法院不應據以為斷云云。惟事發時，該等警示燈或因電不足，甚或未
    開啟電源，致失去正常之警示功能，乃一般通常之人皆可觀察發現之事，警員黃
    清池、楊日成自亦具備此一能力，工務局空言指摘證人所言不實，尚非可採。
二、工務局又抗辯系爭道路工作井四周之安全措施頗多，不獨警示燈，十分醒目，並
    多日未曾發生車輛或行人掉入該工作井云云，復稱縱有警示燈未亮，亦係甲○○
    撞損所致，自不得因此謂工務局對該道路之管理有欠缺。然工務局對該道路之管
    理有否欠缺，並不在於安全設置措施之多寡，而在於安全設施是否正常發揮警示
    之功能，系爭事故發生時，工務局所設置之警示燈並未發生效用致甲○○受傷之
    結果發生，自難謂上訴人對道路之管理無欠缺。又工務局指警示燈之損毀係甲○
    ○撞損一事，並無證據，且與事實不符，自不足採信。
三、工務局復稱該事故之發生係甲○○未守交通規則所致。衡諸一般之現實情況，在
    夜間人車稀少之情況下，機車行駛於快車道係屬常見，而違反交通規則與本案結
    果之發生並無絕對之因果關係，肇事路段其係第二次行駛，第一次是白天，第二
    次是晚上，發生事故當天，其看到二個施工點燈有亮，其騎慢車道，均有閃過，
    直至肇事地點，因當時係有一部聯結車停放於慢車道，車輪部分壓在邊線，一部
    分壓在快車道上，其才騎至快車道上，且當時有年輕人從外側超車，其從後照鏡
    看到才轉向內側快車道，工作井是在內外快車上道上，當時其抬頭看路時，距事
    故現場之圍籬約五公尺，其車速為四十至五十公里，至多為「與有過失」，但究
    其真實本件事故之發生主要仍歸責於工務局對道路管理之欠缺。
四、原審法院認甲○○所提八十八年五月十七日診斷証明所載之病名與八十五年四月
    八日診斷證明不符，且又相隔三年云云，遽認其之病症與本事故並無關聯，而其
    因殘廢而致喪失工作能力之說也委無可採。為此其於八十八年七月十九日，至高
    醫附設中和紀念醫院取得診斷證明，其內詳述其之第六、七頸椎病變及頭部外傷
    後遺症，係導因於八十五年三月十八日之事故，參諸現行勞工保險條例第五十三
    條附表所謂「勞工保險殘廢給付表」，合於第八項：「中樞神經系統機能遺存顯
    著障害，終身只能從事輕便之工作者」之規定，並符該表所定之殘廢等第七級，
    即其於原審之主張係為有理由，原審法院關於駁回部分之判決，顯不合法。
五、原審法院審酌本案事實，認甲○○駕駛重型機車違規行駛於內快車道上，係本件
    事故發生之重大原因，並認甲○○對損害之發生應負百分之七十過失責任。爰依
    本件事實而論，在夜間人車稀少之情況下，機車行駛於快車道係屬常見，而違反
    交通規則與本案結果之發生亦無絕對因果關係，究其真實，苟非工務局之設置有
    缺失，當不致有本件事故之發生。職是之故，原審法院認其應負百分之七十過失
    責任，顯係過當。
參、證據：除引用原審立證方法外，補提：相片八張、高雄市三民區公所証明書、診
    斷証明書各一份為証。
丙、本院依職權向私立高雄醫學大學附設中和紀念醫院函查甲○○受傷之情形。
      理      由
甲、程序方面：
    本件工務局抗辯本件甲○○起訴未先以書面向其請求協議，起訴不合程式云云，
    惟查：按賠償義務機關拒絕賠償，或自提出請求之日起逾三十日不開始協議，或
    自開始協議之日起逾六十日協議不成立時，請求權人得提起損害賠償之訴；被請
    求損害賠償之機關，認非賠償義務機關或無賠償義務者，得不經協議，於收到請
    求權人之請求起三十日內，以書面敘明理由拒絕之，並通知有關機關；國家賠償
    法第十一條第一項前段、國家賠償法施行細則第十九條定有明文。工務局為高雄
    市政府所屬一級機關，下水道工程處則係工務局所屬之高雄市政府二級機關。甲
    ○○於八十五年五月一日以書面請求賠償乙案，經提高雄市政府國家賠償事件處
    理委員會第八十九次委員會議決議：「同意法規會審查意見拒絕賠償」，工務局
    下水道工程處乃未經協議，於八十五年七月十五日作成拒絕賠償理由書，有高雄
    市政府工務局下水道工程處於八五高市水四字第九一七七號函、拒絕賠償理由書
    在卷可參，依上開高雄市政府處理國家賠償事件爭議之程序，係由高雄市政府法
    規委員會審查後，提經高雄市政府國家賠償事件處理委員會決議，則甲○○請求
    國家賠償之意思，既已由二級機關下水道工程處陳報至上上級機關高雄市政府，
    自應認為亦已到達於具賠償義務之一級機關工務局，且工務局下水道工程處於作
    成拒絕賠償理由書時，依上開規定，應通知為賠償義務機關之工務局，如漏未通
    知，依合目的性解釋，自應認於書面提出請求時，即發生對賠償義務機關適法請
    求之效力。綜上所述，堪認甲○○已於八十五年五月一日已對工務局提出申請協
    議賠償之效力，且甲○○所提出之下水道工程處拒絕賠償證明書，足據為已提出
    申請協議之證明文件。故甲○○對工務局請求國家賠償，程序上並無違誤，工務
    局抗辯稱甲○○起訴程式不合云云，自無可採。
乙、實體方面：
一、甲○○起訴主張其於民國八十五年三月十八日凌晨一時三十分許，騎機車行經高
    雄市左營區○○○路與自由六巷口附近道路時，因工務局所保管之道路留有坑洞
    ，未設有效之警示燈，有管理上之欠缺，致其未能及時發現而跌入坑洞內，身體
    多處受有嚴重傷害，經向工務局所轄之下水道工程處申請國家賠償，竟遭拒絕爰
    起訴求工務局（原審駁回甲○○對下水道工程處之起訴，甲○○對此部分未提起
    上訴）賠償甲○○醫療費、減少工作能力的損失、機車毀損之損失、慰撫金，共
    二百零七萬元及法定遲延利息。
二、工務局則以：事故發生之工作井，係其所屬下水道工程處發包予訴外人勵成公司
    施作，非屬公權力之行使行為，況事故發生時間，系爭工程尚未施工完成，未交
    付工務局接管，尚非屬公共設施，自無所謂管理有欠缺情形；況系爭工作井之施
    工並無不當，且若非甲○○違反交通規則，根本不會發生事故，應係可歸責於甲
    ○○己身之責任。退步言之，本件損害之發生或擴大，甲○○亦與有過失者，請
    依法免除或減輕賠償金額等語資為抗辯。
三、甲○○主張其於民國八十五年三月十八日凌晨一時三十分許，騎機車行經高雄市
    左營區○○○路與自由六巷口附近道路時，因道路留有坑洞（工作井），致其跌
    入坑洞內，致頭部外傷、腦水腫、頭皮撕裂傷（十四公分×八公分×六公分）、
    上唇撕裂傷二公分、頸椎等多處受傷，經於八十五年三月十八日住院手術治療，
    於同年月卅日出院等情，為工務局所不爭執，復有甲○○提出之診斷證明書、現
    場照片二幀、醫療費用收據十四張等件為證，足信為真實。茲應予審究者，乃
    本件之公共設施究為道路或施工中之工作井﹖（即本件賠償義務機關究屬工務局
    或下水道工程處？）工務局對之管理及維護有無欠缺﹖甲○○所提出之診斷
    書與其所受傷害間是否有因果關係﹖本件是有過失相抵之適用﹖茲分述如下：
  (一)本件之公共設施究為道路或施工中之工作井﹖（本件賠償義務機關究屬工務局或
    下水道工程處？）
  1.按公有公共設施因設置或管理有欠缺，致人民生命、身體或財產受損害者，國家
    應負損害賠償責任，為國家賠償法第三條第一項所明定。又國家賠償法第九條第
    二項，對依國家賠償法第三條第一項請求損害賠償者，規定以該公共設施之設置
    或管理機關為賠償義務機關。所稱「管理機關」，應指法律所定之管理機關或依
    法律代為管理之機關而言。
  2.本件係因地下污水管線工程施工而挖掘道路，使公共設施"道路"留有坑洞（工作
    井），嗣因夜晚收工後在坑洞上未予加蓋、亦未設置有效之警告標誌，致危及行
    車安全，亦即係因道路管理上之欠缺，致使該道路不具備通常應有之狀態及功能
    ，發生事故使原告身體、財產受有損害。是則，依國家賠償法第三條第一項，本
    件所指管理上有欠缺之公共設施，係"道路"，而非"地下污水管線"，衡諸同法第
    九條第二項規定，道路之管理機關才是本件之賠償義務機關。
  3.本件發生事故地點係在高雄市左營區○○○路與自由六巷口附近道路，屬高雄巿
    巿區道路，依高雄市市區道路管理規則第三條第一項：「本市市區區
    路條例第四條規定，由高雄市政府按業務職掌授權由所屬『工務局』、建設局、
    警察局、環境保護局分別管理，其主要業務劃分如左：一、『工務局』部分：(五)
    公路路線系統穿越市區○道路及都市○○道路之修築、改善、養護計劃之擬訂及
    實施事項。(六)市區道路使用之管理事項。(七)各區○○○○道路修築、改善、養護
    計劃之審議、監督、輔導或代為擬定事項。」；第六十條：「市區○○○道路，
    或已列入都市計劃，但尚未依計劃開闢完成之現行道路．．，須臨時使用或挖掘
    路面時，應先向『市區道路管理機關』申請許可．．。本市道路挖掘埋設管線管
    理辦法另定之。」；及高雄市道路挖掘埋設管線管理辦法第三條前段：「本市道
    路挖掘之主辦機關為『高雄市政府工務局』。」；第四條：「申請挖掘道路埋設
    各種管線工程時，應填具．．向『工務局』申請核准給許可證後，始得施工。」
    等規定觀之，皆明定高雄巿市區道路之管理機關為工務局。甲○○起訴請求國家
    賠償，以法定市區道路管理機關即工務局為對象，於法並無不合。工務局抗辯其
    非賠償義務機關云云，核無可採。
  4.由上述可知，本件之公共設施係道路，而非施工中之工作井，賠償機關為工務局
    ，非下水道工程處，即工務局抗辯高雄市左營區○○○路與自由六巷口之施工路
    段，係勵成公司承攬施做污水管線工程之施工地段，於甲○○所主張之八十五年
    三月十八日，該路段之污水管線尚未施工完成，尚屬施工之工地，該工地之工程
    既係由勵成公司興建中，尚未完成並交付公務機關，自非屬公共設施，且該工地
    之工程又非工務局所施做及管理，故甲○○主張工務局管理該公共設施有欠缺，
    顯有誤會云云，尚非可採。
  (二)工務局對之管理及維護有無欠缺﹖
  1.按國家賠償法第三條第一項所規定公有公共設施因設置或管理欠缺而生之國家賠
    償責任，不以故意或過失為責任要件，係採無過失責任賠償主義，祇須公有公共
    設施因設置或管理有欠缺，致人民生命，身體或財產受損害，國家或其他公法人
    即應負賠償責任，至於國家或其他公法人對該設置或管理之欠缺有無故意或過失
    ，或於防止損害之發生是否盡其注意義務，均非所問（最高法院七十三年度台上
    字第五八四號民事判決參照），又「上訴人（臺南市政府）管理之路段既留有坑
    洞未能及時修補，又未設置警告標誌，足以影響行車之安全，已不具備通常應有
    之狀態及功能，即係公共設施管理之欠缺，被上訴人因此受有身體或財產之損害
    ，自得依國家賠償法第三條第一項及第九條第二項規定，請求上訴人負責任，至
    損害之原因，縱係由於某公司挖掘路面所致，倘認該公司應負責任，依同法第三
    條第二項之規定，上訴人對之有求償權，並不因而可免除上訴人對被上訴人之賠
    償義務（最高法院七十三年台上字第三九三八號判例意旨參照）。
  2.証人董耀明証稱「（每天收工後做何防護設施﹖）有做交通錐、警示燈，還有道
    路改道標誌，當天燈有亮，如果撞到一個燈，另外的燈也會亮，現場有八個分離
    的警示燈，那個洞是二米四×二米四的四方，如果很久不做才會用鐵板蓋住，因
    為每天要做，所以才沒蓋鐵板，那鐵板很重，我們有做防護設施」，由其証述可
    知，勵成公司知悉收工時須以鐵板蓋住工作井，但因鐵板很重且每天均施工，始
    未於收工後將工作井蓋住，惟此乃工務局與勵成公司間之關係，工作井於收工後
    未有完善之防護設施，道路有坑洞，實堪認定。此外，証人即勵成公司員工錢源
    誠證稱「我們每天四點半下工後，由我們公司泰勞，二個泰勞把充電式的充電式
    警示燈放到工地，我會去巡視，當天確實有亮，每天都有充電，警示燈的充電及
    保養都是由那二名泰勞做的等語（見原審卷一一四頁背面），即上開証人董耀明
    亦稱事故發生當日警示燈有亮云云，惟此乃二人於該公司收工及錢源誠巡視時之
    情事，而依發生事故時到現場之証人警巡佐楊日成於原審結証稱「我當天到時有
    聽到有人喊救命，當時那坑很深，消防隊用繩子把原告（即甲○○）綁住才把她
    拉起來，因為洞很深我們拉不起來，等消防員來才拉起來，當時洞在快車道上，
    慢車道可以通行，連汽車也可通行，當時有圍欄杆，但燈沒亮」（見原審卷一一
    三頁）、及証人警黃清池員亦証稱「我是第二個到現場，第一個到的是楊巡佐，
    我到時發現燈沒亮，原告（即甲○○）掉在坑內，我們合力把她拉起來，但周圍
    有圍起來」（見原審卷一一二頁背面）等語可知，渠等於事故發生抵達現場時，
    警示燈未亮，復參酌董耀明稱八個警示燈係有各自獨立之電源，如警示燈係遭甲
    ○○撞擊時熄滅，當不至於八個警示燈均未亮，故錢源誠及董耀明之証詞不足為
    工務局有利之証據。況且工作井係在內外快車道上，有相片可佐（見本院卷六四
    頁），工務局抗辯工作井在內快車道上，尚非可採。從而，事故發生時道路未以
    鐵板蓋住，警示燈未亮，致工地之防護措施未完善，而警示燈未發生作用，對於
    晚上之行車自有危險性，堪認與甲○○之受傷，有相當因果關係。是以，本件系
    爭道路上之工作井，縱係由承攬施作該污水道工程之承包商勵成公司挖掘而成，
    惟工務局既於道路管理事項上有所欠缺，且與甲○○損害之發生有相當因果關係
    ，有如前述，揆諸上開最高法院判決及判例意旨，工務局自應負國家賠償責任。
  (三)甲○○所提出之診斷書與其所受傷害間是否有因果關係﹖
    甲○○於八十五年三月十八日掉入工作井住院時，其頸椎即有受傷，有如前述，
    並有診斷証明書在卷（見原審卷六頁），而其所提八十八年五月十七日診斷證明
    書所記載之病名「第六、七頸椎、椎間板突出」，亦有該診斷証明書附卷（見原
    審卷一三０頁及本院卷四九頁）），該診斷書未敘明造成之原因，本院乃向私立
    高雄醫學大學附設中和紀念醫院（下稱中和紀念醫院）函查，經該院以八十八年
    十二月二日高醫附秘字第四九三七號函復稱「二、依據病歷記載，朱君因頭部
    外傷於八十五年三月十八日被送至本院急診求診住院腦神經外科接受治療，於八
    十五年三月卅日出院。朱君出院後於八十五年四月一日、八十五年四月八日、八
    十五年四月十五日、八十五年四月廿二、廿九日、八十五年五月十三日、八十五
    年七月八日、八十八年三月廿九日、八十八年四月十二日、八十八年五月十七、
    十九及卅一日、八十八年七月十九日、八十八年十月十八日及八十八年十一月十
    五日，在本院門診治療十五次。三、本院八十八年五月十七日出具外診字第四六
    六號診斷証明書病名記載「第六、七頸椎、椎間板突出」與八十五年四月八日出
    具八五診字第一三二號甲種診斷証明書所載病名「頭部外傷、腦水腫、頭皮撕裂
    、上唇撕裂傷、頸椎受傷」，可能有關連等情，有該函附卷（見本院卷六六頁）
    。由甲○○於八十五年三月十八日住院至同年月卅日出院及至八十五年七月八日
    門診後，間隔近三年，始又於八十八年三月廿九日門診，而八十八年三月廿九日
    門診，均在其於八十五年五月二日以書面請求國家賠償（見原審卷廿三頁）及於
    八十七年三月十七日提起本件訴訟（見原審卷三頁）之後，足見甲○○並未刻意
    為請求國賠償而前往門診，且依該醫院之記載，甲○○之門診均係為其頸椎之病
    變而為之，故中和紀念醫院之記載雖係可能有關連，但甲○○確僅因頸椎看門診
    ，則甲○○主張其「第六、七頸椎、椎間板突出」，係因八十五年三月十八日事
    故所致，即二者間有因果關係，應足堪信為真實，工務局抗辯中和紀念醫院之前
    開記載係昧於事實，尚非可採；而甲○○相距二年八月未看門診，此乃個人對病
    情忍耐度不同或其他因素所致，尚不得以此為理由，認八十五年與八十八年之門
    診無關，工務局此部分之抗辯，亦非可採。
  (四)本件是有過失相抵之適用﹖
    道路交通安全則第九十九條
    第一項第二款規定：「在已劃分快慢車道之道路，輕型機器腳踏車應在慢車道行
    駛，重型機器腳踏車依標誌或標線之規定行駛，無標誌標線者，得在快慢車道行
    駛。但在快車道行駛時，除左轉彎外，應行駛於最外側車道」。經查肇事路段劃
    有內快車道、外快車道、慢機車道，系爭坑洞（工作井）坐落於自由路上北向車
    道之內外快車道上，且工作井前後並無可供左轉之路口等情，有附卷之照片數幀
    在卷可參。且事故發生當時，慢車道仍可通行汽車，並無障礙物等情，則經證人
    即警消人員楊日成證述屬實，且參酌甲○○稱衡諸一般之現實情況，在夜間人車
    稀少之情況下，機車行駛於快車道係屬常見一節，故甲○○主張因有聯結車停放
    慢車道及有不詳姓名年輕人超車，其才轉向快車道掉入工作井云云，尚非可採。
    是則，甲○○駕駛機車未遵行慢車道，竟違規行駛於快車道上，而發生本件事故
    ，顯係本件事故發生的重大原因，甲○○就本件損害之發生，自屬與有過失，工
    務局此部分之抗辯，尚堪採信。本院認甲○○對損害之發生應負百分七十之過失
    責任，爰斟酌兩造對損害原因之強弱及雙方過失之輕重，認以減輕工務局百分之
    七十之賠償責任為適當，甲○○認其過失比例為百分之七十太高，尚非可採。
四、甲○○請求工務局賠償之各項損害，是否予以准許，分述如次：
  (一)醫療費二萬元部分：
    甲○○因工務局設施不當受傷支出之醫藥費六萬八千零八十八元，固據其提出高
    雄醫學院附設中和紀念醫院等收據廿五張（十四頁）為證，其中八十五年三月卅
    日之收據金額為六萬三千五百六十四元，但甲○○之負擔額為六千三百五十六元
    ，其餘五萬七千二百零八元，係健保局之負擔額，故應予扣除；又其中八十五年
    三月卅日之收據金額八十元及八十五年四月八日之收據金額八百元，合計八百八
    十元係支付証明書費，非屬醫療上之必要費用，應予扣除；故甲○○得請求之醫
    療費用為一萬元。
  (二)減少工作能力一百七十萬元部分（見起訴狀所載，原審誤載為二百零七萬元，惟
    其八十八年五月廿一日準備書狀將機車損害五萬元減縮為三萬二千七百元，而同
    時主張工件損失為二百卅九萬七千零六十五元，但請求總額仍為二百零七萬元【
    原審卷一二九頁】，且其上訴請求再給付之金額與原審判決工務局應給付之金額
    ，合計仍為二百零七萬元，故其工作損失之請求金額已擴張為一百七十一萬七千
    三百元）：
  1.甲○○於八十五年三月十八日因此事故受有頭部外傷、腦水腫、頭皮撕裂傷，經
    送醫院接受手術治療，待至同年三月三十日出院，仍繼續接受門診治療等情，業
    據其提出高雄醫學院八十五年四月八日之診斷證明一紙為證（見原審卷六頁）；
    而其於八十八年七月十九日所提之診斷書（見本院卷四九頁）記載「第六、七
    頸椎病變。頭部外傷後遺症」，據而該第六、七頸椎病變，與八十五年三月十
    八日之事故，有因果關係，有如前述，故朱雲鳳請求減少工作能力損失，即屬可
    採。
  2.依中和紀念醫院函復本院查詢甲○○受傷程度時，謂「本院八十八年五月十七日
    病歷記載『該員因上症而致不能做勞力工作』係因病人第六、七頸椎病變後致左
    肩痛、左手輕癱，無法從事粗重及勞力工作，終身只能從事輕便工作。故病人病
    情符合勞工保險條例第五十三條附表『勞工保險殘廢給付表』第八項之『中樞神
    經系統機能遺存顯著障礙，終身只能從事輕便之工作者』之規定」，有該醫院八
    十八年十二月二日高醫附秘字第四九三七號函附卷（見本院卷六六頁），故依
    現行勞工保險條例第五十三條附表所謂「勞工保險殘廢給付表」第八項「中樞神
    經系統機能遺存顯著障害，終身只能從事輕便之工作者」之規定，即屬該附表所
    定之殘廢等級第七級，減少勞動能力之比率為百分之六十九點二一。甲○○主張
    其在二家地下酒家擔任打掃工作，每月收入約六萬元云云，惟又自陳並無報稅資
    料或其他證據可資證明，自難以採信。甲○○既有工作能力及意願，則其至少仍
    有基本工資之收入，其請求依八十五年度基本工資每月一萬五千三百六十元，作
    為計算其月薪收入之依據，固非無據，惟八十五年三月十八日至八十五年八月卅
    一日仍適用八十四年之基本工資，故此期間之勞動損失應以八十四年每之基本工
    資每月一萬四千八百八十元，每日四百九十六元，至於八十五年九月一日起至清
    償日止，基本工資固有調整，但甲○○以八十五年之基本工資每月一萬五千三百
    六十元，每日五百十二元為計算標準，於法並無不合；再八十五年三月十八日至
    八十九年三月廿九日止之工作損失，因已發生，故亦無扣除中間利息之問題。依
    此計算，甲○○勞動能力之損失如下：
  八十五年三月十八日至八十五年八月卅一日止之工作損失：
    【四百九十六元×十四（八十五年三月十八日至同年月卅一日）＋一萬四千八百
    八十元×五】×零點六九二一＝五萬六千二百九十八元（小數點以四捨五入）。
  八十五年九月一日至八十九年三月廿九日止之工作損失：
    【一萬五千三百六十元×四二（八十五年九月至八十九年二月）＋五百十二元×
    廿九（八十九年三月一日至同年月廿九日）】×零點六九二一＝四十五萬六千七
    百六十四元（小數點以下四捨五入）。
  八十九年三月卅日起至一百零九年七月十一日六十歲強制退休止之工作損失：
    甲○○民國四十九年七月十二日生（見原審卷一三０頁），減少勞動能力之比率
    為百分之六九點二一，依複式霍夫曼計算法，第一個月不扣除中間利息，其工作
    損失計【一萬五千三百六十元×一六八點00000000（八十九年三月卅日
    至一百零九年六月廿九日共二百四十三月之霍夫曼係數）＋一萬五千三百六十元
    ×零點三九九九九×（一六八點00000000－000點00000000
    ）（一百零九年六月卅日至一百零九年七月十一日之霍夫曼係數）】×零點六九
    二一＝一百七十八萬九千一百五十三元（小數點以下四捨五入）。
  綜上所述，甲○○工作損失之總額為二百卅萬二千二百十五元。
  (三)機車損害部分五萬元（其後減縮僅請求三萬二千七百元，但其訴之聲明仍以五萬
    元計算，且請求總額為二百零七萬元，詳前(二)所述）：
    按不法毀損他人之物者，應向被害人賠償其物因毀損所減少之價額，民法第一百
    九十六條定有明文。甲○○主張系爭重型機車之新車價值為五萬多元，茲因毀損
    嚴重，已無修復之殘餘價值，茲願減縮以四萬元為新車價格，予以折舊計算受損
    之價值，為工務局所不爭，爰以新車價格四萬元為折舊基準。又依行政院所頒固
    定資產耐用年數表及固定資產折舊率之規定，自小客車之耐用年數為五年，依平
    均法每年折舊千分之二百，參酌營利事業所得稅結算申報查核準則第九十五條第
    八項規定「固定資產提列折舊採用平均法或定率遞減法者，以一年為計算單位，
    其使用未滿一年者，按實際使用之月數相當於全年之比例計算之，不滿一月者，
    以一月計」，是則，系爭機車係八十三年四月份出廠，有行車執照影本在卷可參
    ，距離事故發時間八十五年三月十八日止，依上開計算方法，應予折舊二年，即
    折舊千分之四百，則其折舊後之價值為千分之六百，即為二萬四千元（四萬元×
    零點六）。
  (四)慰撫金三十萬元部分：
    按非財產上之損害慰撫金，應審酌兩造之身分、地位、經濟狀況等關係及受害人
    所受之痛苦程度定之。本院審酌甲○○高職畢業，係離婚之單親婦女，從事清掃
    工作以扶養子女，並衡酌其經手術住院十三天之久，傷勢之輕重程度，精神肉體
    所受痛苦甚大，認其請求賠償非財產上損害卅萬元，尚無不當，全數照准。
五、按損害之發生與擴大，被害人與有過失者，法院固得依民法第二百十七條第一項
    規定，減輕賠償金額或免除之。但減輕或免除所據之標準，應斟酌被害人與債務
    人之行為，為損害原因之強弱，以及雙方過失之輕重，俾定債務人責任之限度（
    最高法院五十二年台上字第三七八一號判決參照）。如前所述，甲○○所受之損
    害計醫藥費一萬元、工作損失二百卅萬二千二百十五元、機車損害二萬四千元及
    精神上損害卅萬元，合計二百六十三萬六千二百十五元，而其應負擔之過失比例
    為百分之七十，工務局請求減輕，為有理由，即甲○○得請求之金額為七十九萬
    零八百六十五元（小數點以下四捨五入），其逾此部分之請求，不應准許。
六、綜上所述，甲○○依國家賠償法第三條第一項規定訴請工務局應賠償其七十九萬
    零八百六十五元及自八十七年四月十四日（起訴狀繕本送達工務局翌日）起至清
    償日止，按年息百分之五計算之法定遲延利息，洵屬正當，應予准許，原審判決
    於此範圍內為甲○○勝訴判決部分，並無不合，工務局上訴指摘原判決此部分不
    當，求予廢棄改判，為無理由，應予駁回。除原判決所命給付金額外，甲○○請
    求工務局再給付六十三萬二千三百六十九元為有理由，甲○○指摘原判決此部分
    不當，求予廢棄改判，為有理由，應由本院改判如主文第二項所示。甲○○其餘
    之上訴，求予廢棄改判，非有理由，應予駁回。兩造就本院判決命工務局再給付
    六十三萬二千三百六十九元及法定遲延利息部分，均陳明願以供擔保為條件，請
    准為假執行或免為假執行之宣告，惟工務局上訴所得利益未逾一百萬元，不得上
    訴第三審，自毋庸宣告為假執行或宣告免為假執行，兩造之聲請，即無必要，併
    予敘明。
丙、據上論結，本件甲○○之上訴為一部有理由，一部無理由，高雄市政府工務局之
    上訴為無理由，依民事訴訟法第四百五十條、第四百四十九條第一項、第七十九
    條但書，判決如主文。
中      華      民      國    八十九    年      三      月    廿九      日
                                      臺灣高等法院高雄分院民事第五庭
~B1審判長法官  蔡明宛
~B2法      官  林健彥
~B3法      官  李炫德
右為正本係照原本作成。
被上訴人即上訴人甲○○如對本判決上訴，須於判決送達後二十日內向本院提出上訴
狀，未表明上訴理由者，應於上訴後二十日內向本院提出理由書。
上訴人即被上訴人高雄市政府工務局不得上訴。
中      華      民      國    八十九    年      三      月     廿九     日
~B法院書記官  黃琳群


司法院資訊處製作；財團法人民間司法改革基金會備份。
